【裁判字號】    99,交聲,1414
【裁判日期】    991005
【裁判案由】    違反道路交通管理處罰條例聲明異議
【裁判全文】
臺灣桃園地方法院刑事交通事件裁定    99年度交聲字第1414號
原處分機關  交通部公路總局新竹區監理所中壢監理站
異  議  人
即受處分人  甲○○
上列處分人因違反道路交通管理處罰條例聲明異議案件，對於交
通部公路總局新竹區監理所中壢監理站於民國99年9 月14日所為
之處分（原處分案號：壢監裁字第裁53-DB0000000號裁決書）聲
明異議，本院裁定如下：
    主  文
原處分撤銷。
甲○○汽車駕駛人，駕駛汽車經測試檢定酒精濃度超過規定標準
，應吊扣其小型車普通駕駛執照拾貳月，並接受道路交通安全講
習。
    理  由
一、原處分意旨略以：異議人即受處分人甲○○於民國99年5 月
    14日凌晨0 時42分許，駕駛車牌號碼S9-9902 號自用一般小
    客車，行經桃園縣中壢市○○○路與環北路口時，因有「汽
    車駕駛人酒精濃度超過規定標準」之違規行為，經桃園縣政
    府警察局中壢分局警員當場掣單舉發，並經原處分機關依道
    路交通管理處罰條例第35條第1 項第1 款之規定處罰鍰新臺
    幣（以下同）49,500元，吊扣其駕駛執照12個月，並依同條
    例第24條之規定施以道路安全講習。
二、本件異議意旨略以：異議人之上開行為業經臺灣桃園地方法
    院檢察署檢察官為緩起訴處分，命異議人支付40,000元公益
    金，且異議人業已於99年9 月14日繳納完畢，卻仍經原處分
    機關裁罰45,000元等語。
三、按汽車駕駛人，駕駛汽車經測試檢定酒精濃度超過規定標準
    者，處新臺幣15,000元以上60,000元以下罰鍰，並當場移置
    保管該汽車及吊扣其駕駛執照1 年；又汽車駕駛人，有第35
    條第1 項規定之情形者，應接受道路交通安全講習，道路交
    通管理處罰條例第35條第1 項第1 款、第24條第1 項第2 款
    分別定有明文。復按汽車駕駛人飲用酒類或其他類似物後其
    吐氣所含酒精濃度超過每公升0.25毫克或血液中酒精濃度超
    過百分之0.05以上者，不得駕車，道路交通安全規則第114
    條第2 款亦有明訂。又汽車駕駛人違反本條例規定，應受吊
    扣駕駛執照處分，於汽車駕駛人係無駕駛執照駕車者，在所
    規定最長吊扣期間內，不得考領駕駛執照，道路交通管理處
    罰條例第67條第6 項亦定有明文。又按一行為同時觸犯刑事
    法律及違反行政法上義務規定者，依刑事法律處罰之，但其
    行為應處以其他種類行政罰或得沒入之物而未經法院宣告沒
    收者，亦得裁處之，此為行政罰法第26條第1 項所明定。是
    探究其立法目的，乃一行為同時觸犯刑事法律及違反行政法
    上義務規定時，由於刑罰與行政罰同屬對不法行為之制裁，
    而刑罰之懲罰作用較強，故依刑事法律處罰，即足資警惕時
    ，實無一事二罰再處行政罰之必要；且刑事法律處罰，由法
    院依法定程式為之，較符合正當法律程式，應予優先適用，
    在刑事訴追、審判程序尚未終局確定前，行政機關自不得逕
    予裁罰，但罰鍰以外之沒入或其他種類行政罰，因兼具維護
    公共秩序之作用，為達行政目的，行政機關仍得併予裁處。
    此所稱「其他種類行政罰」，係指違反行政法上之義務應受
    「裁罰性」之「不利處分」而言，依行政罰法第2 條規定，
    應包括行政上限制或禁止效力之吊扣駕駛執照及強制施以道
    路交通安全講習等處分在內，合先敘明。
四、經查：
（一）按刑事訴訟法第253 條之1 所指之緩起訴處分，係介於起
      訴與微罪職權不起訴間之緩衝設計，而在內容及要件上與
      依同法第252 條所為之不起訴處分均有所不同。又檢察官
      對被告為緩起訴處分時，依同法第253 條之2 第1項 規定
      對被告所為之指示及課予之負擔，雖非刑罰，但對被告迭
      有財產減少及自由受限之影響，性質上可謂刑事處分，且
      緩起訴制度雖以特別預防為優先考量，但在具體個案決定
      上，實亦達到一般預防的作用及報應理念，基於一行為不
      二罰原則，異議人既已就其行為受到刑事處分，自不應因
      同一行為再受到國家的處罰（臺灣高等法院暨所屬法院96
      年法律座談會刑事類提案第36號研討結論參照）。又行政
      罰法第26條第2 項明定：前項行為如經不起訴處分或為無
      罪、免訴、不受理、不付審理之裁判確定者，得依違反行
      政法上義務規定裁處之，此顯係針對第1 項「刑事法優先
      原則」所建立之一行為不二罰原則下的補充規定，蓋刑事
      程序中之「不起訴處分」、「無罪、免訴、不受理、不付
      審理之裁判」者，均屬對於被告不為刑事處罰之結果，此
      時因刑事處罰不存在，對該刑事不處罰之行為，依違反行
      政法上義務規定裁處，自不致有一行為二罰之情。換言之
      ，所以得依行政罰法裁處，係因為於刑事程序中之該被告
      並未受到刑事處罰之效果，而觸犯刑事法律之犯罪行為，
      除得經檢察官之起訴，並由法院審理後，為有罪科刑、無
      罪、免訴、不受理、不付審理之裁判，或經檢察官為不起
      訴處分之外，尚有「緩起訴處分」；故所謂「緩起訴處分
      」是指雖然合乎起訴要件及門檻，惟檢察官基於便宜原則
      的考量，尤其是一般預防與特別預防之目的，課予被告一
      定的負擔或指示後，予以暫緩起訴之裁量處分，緩起訴就
      其效果而言，類似不起訴處分，但若被告並未遵守其負擔
      或指示者，或符合一定法定要件者，檢察官得撤銷該處分
      ，其後該案件可能提起公訴而受刑事處罰，故須待緩起訴
      處分實質確定時，亦即緩起訴期間屆滿且未被撤銷者，被
      告才最終地確定免於受刑事訴追。是此際依行政罰法第26
      條第2 項之立法意旨，原處分機關對該行為始得為行政裁
      罰，亦即在緩起訴期間內，該緩起訴處分仍有被撤銷之可
      能，原處分機關若同時依法為行政裁決，將使受處分人有
      遭受行政處罰及刑事訴追之危險，顯與行政罰法第26條規
      定之立法意旨相違背。
（二）本件異議人於99年5 月14日凌晨0 時42分許，飲用酒類已
      達不能安全駕駛動力交通工具，猶駕駛車牌號碼S9-9002
      號自用小客車，行經桃園縣中壢市○○○路與環北路口時
      ，經警測得呼氣酒精濃度達每公升0.91毫克乙節，為異議
      人所不爭執，並有桃園縣政府警察局舉發違反道路交通管
      理事件通知單1 紙，在卷可稽，足以認定；又異議人因上
      開酒後駕車行為而涉犯刑法第185 條之3 之公共危險案件
      ，另經臺灣桃園地方法院檢察署檢察官以99年度偵字第
      15515 號為緩起訴處分，諭知緩起訴期間1 年，並應向國
      庫支付40 ,000 元，及參加酒駕認知輔導教育課程1 場次
      ，嗣該緩起訴處分於99年8月11日確定，緩起訴期間自99
      年8 月11日起算，至100 年8 月10日期滿等情，亦有臺灣
      高等法院被告前案紀錄表、臺灣桃園地方法院檢察署檢察
      官執行緩起訴處分命令通知書、傳票命令、臺灣銀行無折
      存款憑條存根（金額：40,000元；帳號：000000000000號
      ；戶名：財團法人犯罪被害人保護協會桃園分會；收訖戳
      章：案號「99年度緩字第2392號」，姓名「甲○○」）等
      件附卷足憑，堪認屬實。準此，本件異議人之緩起訴處分
      期間迄於100 年8 月10日始予屆滿，於此之前，刑事追訴
      程序尚未終局確定，則原處分機關遽於99年9 月14日裁處
      異議人罰鍰49,500元，顯與行政罰法第26條第1 項前段、
      第2 項之規定有違，自非妥適。至原處分機關所為之吊扣
      駕駛執照12個月及施以道安講習之行政處分，究其性質，
      均屬對於預防將來再犯危險兼具維護公共秩序作用之行政
      管制罰，而與行政罰鍰係屬對於過去違反行政法上義務之
      行為予以處罰之行政秩序罰，有所不同，且其立法目的亦
      與刑罰有別，從而，前揭行政罰法第26條所定之一事不二
      罰之原則，於此並無適用餘地，得據以處罰異議人吊扣駕
      照12個月執照及施以道安講習。
（三）基上，異議人雖有酒後駕車之情，然原處分機關未斟酌上
      情，遽於其所涉刑事案件緩起訴處分期滿終局確定前，裁
      處罰鍰49,500元，顯悖於行政罰法一行為不二罰原則，容
      有未當，無可維持；至吊扣駕駛執照12個月及道安講習部
      分，因核屬不同種類行政罰，得併予處罰，附此敘明。
五、綜上所述，本件異議人固於上述時地，有違反酒後駕駛車輛
    ，經測試呼氣中酒精濃度超過規定標準之違規行為，然其同
    一行為併觸犯刑事法律，原處分機關亟不得逕予於該案緩起
    訴處分終局確定前再行裁罰異議人罰鍰49,500元。是以，異
    議人本件聲明異議為有理由，且因本件為一交通違規行為，
    罰鍰部分及吊扣駕駛執照、道路安全講習處分無從區分，自
    應由本院將原處分撤銷，自為裁罰如主文第2 項所示，以期
    適法。
六、據上論斷，應依道路交通管理處罰條例第87條第2 項、道路
    交通案件處理辦法第20條，裁定如主文。
中    華    民    國    99    年    10    月    5     日
                  交通法庭    法  官  張少威
以上正本證明與原本無異。
如不服本裁定，應於送達後5 日內，向本院提出抗告狀。
                              書記官  陳孟君
中    華    民    國    99    年    10    月    12    日

司法院資訊處製作；財團法人民間司法改革基金會備份。
